臺灣臺北地方法院民事判決　　　　　　　　　　　　九十二年度簡上字第七三四號
　　上　訴　人　甲○○
　　上　訴　人　丙○○
　　共同訴訟代理人　劉緒倫　律師
　　　　　　　　　　李宗輝　律師
　　被上訴人　　乙○○○金融股份有限公司
　　法定代理人　簡從德
　　訴訟代理人　謝鵬翔
右當事人間請求返還消費借貸款事件，上訴人對於民國九十二年八月二十九日臺灣臺
北地方法院臺北簡易庭九十一年度北簡字第二七一二號第一審判決提起上訴，本院於
九十三年三月二十三日言詞辯論終結，判決如下：
    主  文
上訴駁回。
第二審訴訟費用由上訴人負擔。
    事  實
甲、上訴人方面：
  壹、聲明：求為判決：(一)原判決廢棄。(二)被上訴人在第一審簡易之訴駁回。
  貳、陳述：除與原判決記載相同者，茲引用之外，補稱：
    一、上訴人主張兩造融資借款關係並不存在，並不違反民事訴訟第四百四十七條
        之規定：
        按被上訴人於九十二年十二月十九日於台灣高等法院始首次提出被上訴人與
        案外人鄭雲生之債務承擔協議書，嗣被上訴人於九十二年十二月卅日之答辯
        狀亦提出該協議書，而原審係於九十二年九月一日判決，在此之前，即在原
        審言詞辯論終結前，上訴人並不知該協議書之存在，自無從依該協議書提出
        防禦方法，故就此新防禦方法上訴審始行提出，不可歸責於上訴人，且就此
        重大且有利於上訴人之事實，苟不許上訴人於第二審追復此事實所未為之陳
        述及主張，亦顯失公平，是以，上訴人於依被上訴人於第二審所提出與鄭雲
        生之協議書，據以主張兩造間融資借款關係並不存在，均符合民事訴訟法第
        四百四十七條第一項第二、五、六款之情形，自為合法。
    二、本件上訴人甲○○未親自或委由鄭雲生或他人在台鳳證券股份有限公司（以
        下簡稱台鳳公司）買進系爭金緯股票，故兩造間本件股票融資借款之關係並
        不存在，茲說明如下：
      (一)、系爭金緯股票於八十八年一月五日後呈無量崩跌。
      (二)、然被上訴人竟迅於八十八年三月十二日與訴外人鄭雲生簽訂協議書，依該
          協議所載，被上訴人與鄭雲生協議由鄭雲生償還包括上訴人甲○○在內共
          四十三人購買金緯股票信用交易融資債務之本金。
      (三)、被上訴人在臺灣高等法院所提出之協議書及承諾書明載系爭信用交易帳戶
          之系爭「金緯」股票交易為鄭雲生所為，是以系爭股票交易確為鄭雲生。
      (四)、依前開協議之時間與金緯股票交易失衡之時間，僅短短二個月內，被上訴
          人即得迅速與鄭雲生達成包括上訴人甲○○共四十三人帳戶「金緯」股票
          之信用交易融資債務之併存債務承擔，且該協議時，甲○○等四十三人均
          未參與協議，極不符合一般社會事理；又參以甲○○與另四十二人，互不
          相識，足證鄭雲生承擔債務之該四十三人，互不相干，而被上訴人並未先
          向債務名義人追償，而竟反而於短短二個月內即能逕與非債務名義人之鄭
          雲生達成協議，足見被上訴人亦明知包括甲○○共四十三人帳戶「金緯」
          證券之買賣融資買賣，係鄭雲生所從事甚明，從而被上訴人所融資之對象
          為鄭雲生而非甲○○已堪認定，是以，上訴人雖與被上訴人間雖訂有證券
          融資契約，唯因各該系爭「金緯」股票並非甲○○所買受，而係鄭雲生所
          買，且為被上訴人所明知，已如前述，故上訴人與被上訴人並未有買賣股
          票融資借貸之合意與行為甚明，故兩造間即難認有買「金緯」股票融資借
          貸之法律關係發生。
      (五)、本件系爭「金緯」股票之融資買賣，並非王雅欣所從事，此被上訴人並不
          爭執，則王雅欣既未代理上訴人甲○○從事系爭「金緯」股票之融資信用
          交易，則上訴人甲○○即不須負授權之責任甚明。至於，王雅欣縱將上訴
          人甲○○之證券存摺、印章交付其同事章荷娟使用，甲○○並不知情，且
          未經甲○○同意，尤其，系爭「金緯」股票亦非章荷娟所買賣，而係鄭雲
          生所買賣，益難認上訴人甲○○須負授權之責任。又如被上訴人主張上訴
          人應負授權鄭雲生買賣系爭金緯股票之授權人責任，就此乃屬有利於被上
          訴人之事實，依法應由被上訴人負舉證之責任，然被上訴人顯然並未就此
          盡其舉證責任，自更難認上訴人應就鄭雲生以其帳戶買賣股票負授權人之
          責任。又被上訴人另認上訴人須負表見代理之授權人責任，然被上訴人亦
          未舉證證明上訴甲○○曾以何自己之行為，表示授權鄭雲生或明知鄭雲生
          以其帳戶從事「金緯」股票之交易，而不為反對之表示，是以，被上訴人
          主張上訴人應負表見代理之授權人責任，亦屬無據。
    三、契約書第六條約定有四種情形發生時，被上訴人應處分上訴人所提供之擔保
        品。然查上訴人甲○○之融資帳戶自八十七年九月十日起，至八十七年十月
        卅一日止，扣除購入再出售部分共計購入金緯公司股票十六萬一千股，計融
        資新台幣（下同）七百四十九萬一千元，每股平均融資二十八．七元，依照
        融資契約所載維持率百分之一百四十計算，則每股之平均價格應維持在四十
        ．二元。苟該股票之收盤價格，低於四十．二元，即屬擔保維持率低於百分
        之一百四十之條件成就，被上訴人即應通知上訴人催補或處分擔保品。然查
        依被上訴人所提出之金緯公司股價表，自八十八年一月六日之四二．四元向
        下跌，同年一月七日收盤價為三九．五元；已低於前揭四十．二元之價格。
        被上訴人自應於八十七年一月七日通知上訴人補足差額，若上訴人於經通知
        後三個營業日仍未補足差額，被上訴人即應出售擔保之金緯股票，至出售成
        交為止，而被上訴人延至八十七年一月十二日始通知，於八十七年一月十五
        日始出售股票，甚至於八十七年一月廿日後，又以金緯股票經變更為「全額
        交割股」其已無義務出售股票，致目前金緯股票已無價值，其間價差損失，
        為被上訴人所應負責。
    四、按被上訴人主張上訴人以融資方式買進金緯股票後遭主管機關證期會規定變
        更為全額交割股，依「台灣證券交易所股份有限公司有價證券暫停與恢復融
        資融券交易暨調整融資比率或融券保證金成數之具體認定標準及作業程序」
        第二條規定：「二得為融資融券交易之上市有價證券，有融資融券標準第四
        條第一項第一至五款、第九款及第五條第一項第一至三款、第七款規定所列
        之情事者，本公司即依下列原則自公告日之次二營業日起暫停融資融券交易
        ：(一)上市股票變更交易方法為全額交割或停止買賣或終止上市者，及受益憑
        證終止上市者：公告本公司變更交易方法為全額交割股票或停止買賣或終止
        上市時，併同公告暫停該有價證券融資融券交易。但被合併而終止上市者，
        不在此限。」本件系爭「全額交割股既經公告暫停融資融券交易」，則；被
        上訴人依「證券金融事業管理規則」第十九條規定：「融資融券關係存續期
        間，如遇天然災害或其他非常事故，致證券市場全部停止交易或停止某種證
        券之買賣，而未定恢復期限者，證券金融事業應通知融資人或融券人於約定
        期間內依下列方式清結融資融券關係：一融資買進者，以現金償還，取回融
        資買進之證券。二融券賣出者，．）。」請求上訴人返還全部融資金額並取
        回本件系爭股票，原無任何過失可言，證券金融事業規則復未課被上訴人以
        再行處分之義務，益可證本件履行債務被上訴人並無任何過失云云。然查，
        依前揭被上訴人所主張之「證券金融事業管理規則」第十九條之規定，融資
        買進之股票以現金償還之條件為：「遇天然災害或其他非常事故，致證券市
        場全部停止交易或停止某種證券之買賣，而未定恢復之期限者」，查金緯股
        票，雖列為全為全額交割股，只是變更交易之方法而已，並非停止該股票之
        買賣，則自與前揭規定不合，被上訴人依該規定，據以主張其有權不處分擔
        保品，而逕對上訴人請求全部擔保金額以現金償還，顯屬無據。尤其，上市
        公司股票被列為全額交割股時，尚非屬「證券金融業管理規則」第十九條所
        指證券金融事業應通知融資人或融券人清結融資融券關係之情形，此有財政
        部證券暨期貨管理委員會九十二年十一月三日台財證四字第０九二０一四九
        六０九號函（上證一）可稽，益證被上訴人主張「金緯」股票改變為「全額
        交割股」，被上訴人即得不處分股票，而要求償還全部融資云云，顯屬無據
        。則揆諸上開上證一之函示意旨，融資之證券公司應先於交易市場賣出融資
        之股票，再據以計算融資未受償之餘額，並據此結清融資款項，始屬合理，
        然被上訴人竟以「金緯」股票，於八十八年一月廿日已變更為全額交割股，
        即認其無處分之義務，得逕行以融資全額請求返還，即屬無理由。從而被上
        訴人請求清償融資款項之停止條件尚未發生，被上訴人逕行訴訟求償，即屬
        無理由。
    五、被上訴人於本件有與有過失之責任。　　本件被上訴人知悉甚至同意鄭雲生
        以他人名義從事股票融資交易，金額鉅大，此有被上訴人提出之協議書可按
        ，被上訴人明知鉅額之融資交易，有鉅大之倒帳風險，仍對鄭雲生以他人帳
        戶從事股票買賣，予以融資，被上訴人於損害之發生與擴大顯然與有過失，
        尤其，且系爭之交易帳戶之買賣情形非上訴人知悉，而被上訴人不預促其注
        意且怠於避免或減少損害，依民法第二百十七條之規定亦屬與有過失；又被
        上訴人於本件亦未依融資擔保契約所載，依約處分擔保品股票，被上訴人就
        損害之擴大亦有過失，且被上訴人主張其已無義務處分該擔保股票，而請求
        上訴人應返還全部融資金額，顯無理由。
  、證據：除援用第一審所提證據外，補提財政部證券暨期貨管理委員會九十二年
      十一月三日台財證四號第０九二０一四九六０九號函影本一紙、臺灣高等法院
      九十二年十二月十九日九十一年度上易字第七五三號準備程序筆錄、承諾書及
      訊問證人鄭雲生、王雅欣。
乙、被上訴人方面：
  一、聲明：如主文第一項所示。
  二、陳述：除與原判決記載相同者，茲引用之外，補稱：
    (一)、本件上訴人於上訴審提出新攻擊方法，違反民事訴訟法四四七條之規定，依
        法此抗辯應屬無效：上訴人上訴理由狀第七頁主張本件融資借款關係並不存
        在，與原審自認係授權予台鳳證券之不知情第三人使用其帳戶並對應負擔本
        件系爭買賣並無爭執之自認事實相互矛盾，核其理由，顯無於原審不能提出
        之可能，依新修正民事訴訟法第四四七條之規定，自無成立此一新抗辯理由
        之餘地。退萬步言，縱令上訴人可提出該抗辯，亦應認該抗辯顯無理由：
      １、被上訴人與鄭雲生間之併存債務承擔協議書並不影響本件系爭債務應由上
          訴人負擔之成立。
      ２、上訴人就其向被上訴人申請使用系爭帳戶之真正並不爭執，則基於個人帳
          戶資料乃屬個人之機密資料，若非授權他人使用、或借予他人使用，他人
          無從知悉並使用，況上訴人所提關於訴外人鄭雲生違反證券交易法之刑事
          判決，並未認定上訴人係訴外人鄭雲生護盤金緯股票所使用之人頭，上訴
          人逕以此為抗辯，並無足採。
  二、本件擔保維持率不足之際被上訴人未處分並無過失：本件上訴人買進系爭融資
      股票，其擔保維持率不足之日為八十八年一月十一日（是日收盤價34.3元，已
      低於34.44元之底限），依證券金融事業管理規則第十三條之規定暨兩造融資
      融券契約第五條之規定，被上訴人須於通知送達後之三個「營業日」，上訴人
      未能依約補足時，方得依規定於集中市場處分擔保品（即八十八年十一日不足
      ，十二日通知，須至十五日後，方得處分），被上訴人依約於八十八年十一月
      十二日即行通知上訴人乃至被上訴人於十五日後欲處分擔保品之際，每日成交
      量均僅壹至參仟股（即全國交易市場僅賣出或買進壹至參張系爭股票），被上
      訴人實無可能為上訴人為任何處分且根本毫無任何成交機會可言，上訴人既無
      法證明倘被上訴人有處分行為則「必能」令系爭股票達於成交之處分完成狀態
      ，當不足認被上訴人於本件買賣之處分上有任何過失。
  三、本件變更為全額交割股後，被上訴人並無任何為上訴人處分系爭擔保品之義務
      ：被列全額交割的股票，係如係以融資方式買進該股票後遭主管機關證期會規
      定變更為全額交割股者，則依「台灣證券交易所股份有限公司有價證券暫停與
      恢復融資融券交易暨調整融資比率或融券保證金成數之具體認定標準及作業程
      序」第二條規定，本件既經公告暫停融資融券交易，則被上訴人依「證券金融
      事業管理規則」第十九條規定請求上訴人返還全部融資金額並取回本件系爭股
      票，原無任何過失可言，證券金融事業規則復未課被上訴人以再行處分之義務
      ，益可證本件履行債務被上訴人並無任何過失。
  四、上訴人確實授權他人使用本件系爭融資帳戶，已如前述；本件股票亦經由上訴
      人帳戶買進，並由上訴人股款交割帳戶扣款，此昭昭事實，要不容上訴人妄加
      否認！退萬步言，被上訴人有無過失，尚待上訴人舉證；何來自行負責之理？
  、證據：援用第一審所提證據，並補提協議書一份。
    理  由
壹、本件被上訴人起訴主張：上訴人甲○○向被上訴人開戶申請設立信用帳號000
    0－000之帳戶，從事股票之融資融券信用交易，同時訂立融資融券契約書（
    下稱系爭契約）並以另一上訴人丙○○為連帶保證人，嗣上訴人甲○○於台鳳證
    券股份有限公司（下稱台鳳公司）買進『金緯纖維股份有限公司』股票（下稱系
    爭股票）共計二十六萬一千股，且即於八十七年九月十、十一、三十一日向被上
    訴人融資共計七百四十九萬一千元整，上訴人並依系爭契約第三條之約定，提供
    前揭股票予被上訴人作為其融資債務之擔保，惟因該股票於八十八年元月二十日
    變更為全額交割股，依前揭契約書第一條之規定，雙方因融資融券所生權利義務
    應按被上訴人之業務操作辦法，及有關法令規章之規定辦理，被上訴人遂依證券
    金融事業管理規則第十九條第一項第一款之規定，通知上訴人償還融資借款並取
    回系爭股票，以結清融資關係，惟上訴人並未予以置理，被上訴人爰依契約關係
    請求上訴人清償借款本金及其利息暨違約金，又本件融資利息年利率百分之九點
    七五之核算，係依兩造契約第七條第一項規定，由被上訴人訂定並報請主管機關
    備查，且被上訴人請求利息之起算日，為自實際撥款日起算，利率之依據亦如上
    述為撥款時之約定放款利率，基於不甚了解上訴人資產狀況及裁判費之考量，故
    就二十萬元部分先為請求等語，復於本院補稱：上訴人於原審並無不能提出融資
    借款關係存在與否之抗辯，其於第二審程序提出新攻擊防禦方，違反民事訴訟法
    第四百四十七條之規定。況被上訴人與鄭雲生間之併存債務承擔協議書並不影響
    本件系爭債務應由上訴人負擔之成立，上訴人將帳戶授權他人使用，即須負授權
    人之責。又本件擔保維持率不足之際被上訴人於處分並無過失，概系爭股票變更
    為全額交割股後，被上訴人並無任何為上訴人處分系爭擔保品之義務等語。
貳、上訴人於原審則抗辯：
  一、被上訴人未依系爭契約之約定處理擔保品，其損失應由被上訴人自負：依系爭
      契約第六條規定：「甲方（即上訴人甲○○）之融資融券，如未依規定期限清
      結，或未依前條規定補繳融資融券差額，或未依乙方（即被上訴人）規定調換
      有瑕疵之抵繳證券，或未依乙方規定在發行公司停止過戶前償還融券，乙方均
      應委託證券商在證券市場，處分甲方提供之各項擔保；．．處分擔保品時，甲
      方同意受託證券商在接到乙方之書面或電話委託後，於指定處分日開市時起，
      契約書第六條約定有四種情形發生時，被上訴人應處分上訴人所提供之擔保品
      。然被購入再出售部分共計購入金緯纖維股份有限公司（下稱金緯公司）股票
      二十六萬一千股，依照維持率百分之一百四十計算，則每股之平均價格應維持
      在四十．二元，被上訴人雖提出財政部證券暨期貨管理委員會八十七年六月五
      日（八十七）台財證（四）第○一四三五號函主張本件擔保維持率應為百分之
      一百二十，惟依該函主旨記載：「為配合當前證券市場發展需要，自八十七年
      六月五日起，將擔保維持率調整為百分之一百二十，請配合修正貴公司「融資
      融券業務操作辦法」、「契約書」相關規章中之相關規定報會核定，並請督促
      代理證券商配合辦理。」原告卻於八十七年七月二十日與上訴人簽訂契約書約
      定擔保維持率為百分之一百四十，自願承擔較高標準之通知及處分擔保品義務
      ，且對本件上訴人有利，自應有拘束本件雙方之效力。被上訴人所提出之金緯
      公司股價表，自八十八年一月六日之四二．四元向下跌，同年一月七日三九．
      五元；一月十一日三四．三元；一月十二日三一．九元；一月十三日二九、七
      元；被上訴人若在此段期間內，將前述股票加以出售，均足以清償前述融資借
      款，且依被上訴人所提出金緯公司股票之交易表，被上訴人尚有掛低價出售之
      空間，則被上訴人未依約將股票繼續委託申報至成交為止，其損失自應由被上
      訴人負責。又依契約書第五條之約定，若擔保維持率低於百分之一百四十的情
      形時，被上訴人應通知上訴人於收受通知後三個營業日內補繳差額，若上訴人
      未依第五條規定補繳差額，被上訴人應委託證券商處分上訴人提供之擔保品股
      票。詎被上訴人遲至八十八年一月十二日始通知上訴人補繳差額，八十八年一
      月十五日起始處分擔保品。被上訴人未依約催補或處分擔保品，應係與第三人
      之營業員有所約定，乃坐視損失擴大始要求返還融資金額，被上訴人之處理程
      序即與契約約定有違，自應承受其損失。
  二、被上訴人未能有效處理系爭股票，亦屬與有過失：縱不依本件契約書之約定，
      而逕認擔保維持率應為百分之一百二十，則每股之平均價格應維持在三十四．
      四四元，被上訴人亦應於八十八年一月十一日通知上訴人，並於八十八年一月
      十四日處分擔保品，按金緯公司股價八十八年一月十四日為廿七．七元，於八
      十八年一月十五日為二十五．八元。且依被上訴人所提出金緯公司股票交易表
      ，市場上亦有成交紀錄可稽，金緯公司股票直至八十八年一月二十日始經台灣
      證券交易所公告變更原有交易方法為全額交割之股票。是被上訴人如於八十八
      年一月十四日、十五日以掛低價出售方法處分擔保品，與每股平均融資廿八．
      七元相較，亦足以減少相當之損失，則被上訴人未依市場行情，善盡善良管理
      人注意義務，以當時適當之股價掛賣，且被上訴人迄今未舉證證明曾將股票繼
      續委託申報至成交為止之有利事實，其損失自應由被上訴人負責。綜上所述，
      被上訴人使上訴人簽訂擔保維持率為百分之一百四十之契約書，又未依契約約
      定辦理及處分上訴人之擔保品，核與契約之約定有違，則被上訴人就損害之發
      生或擴大，顯然有過失，比較兩造過失程度之輕重，被上訴人對於本件損害之
      原因力，具有完全之獨立性，依民法第二百十七條之規定，應由被上訴人承受
      其損失，被上訴人主張上訴人應返還融資金額，實屬無據等語。
  三、復於本院補稱：上訴人於原審並不知被上訴人與鄭雲生間有債務承擔協議書，
      是於第二審主張兩造融資借款關係並不存在，並不違反民事訴訟第四百四十七
      條之規定，且本件上訴人甲○○未親自或委由鄭雲生或他人在台鳳證券股份有
      限公司買進系爭金緯股票，故兩造間本件股票融資借款之關係並不存在等語。
、本件經依民事訴訟法第四百三十六條之一第三項準用同法第四百六十三條後，再
    準用同法第二百七十條之一第一項第三款規定，整理並協議簡化爭點及不爭執點
    後，兩造同意就本院九十三年二月十八日準備程序中，兩造協議簡化之爭點為主
    張及辯論。查上訴人不爭執於八十七年七月二十二日向被上訴人申請設立信用帳
    號六六七○─六○四之證券信用交易帳戶，並於七月二十四日與被上訴人簽訂融
    資融券契約書，並自認同意台鳳公司使用前開帳戶。前開帳戶有買入金緯股票之
    交易，並向被上訴人融資七百四十九萬一千元，嗣被上訴人於八十八年一月十二
    日通知上訴人補足差額，於八十八年一月十五日出售擔保物金緯股票。金緯股票
    於八十八年一月二十日經變更為「全額交割股」（九十三年二月十八日準備程序
    筆錄），是被上訴人此部分主張之事實，自堪採信。惟上訴人拒絕支付融資金額
    ，係以前揭情詞置辯，則本件之爭點，即在於(一)融資擔保維持率以百分之一百四
    十或係百分之一百二十計算及被上訴人通知上訴人之時間是否有影響上訴人處分
    系爭金緯股票？(二)金緯股票經變更為全額交割股後，被上訴人得否不處分系爭股
    票而直接請求以現金償還？(三)上訴人主張兩造融資借款之關係不存在是否有違反
    民事訴訟法第四百四十七條之規定？(四)被上訴人與訴外人鄭雲生間，簽訂之併存
    債務承擔協議書與本件有無影響？以下則分論之：
  (一)、上訴人辯稱本件融資之擔保維持率依系爭契約之約定應為為百分之一百四十，
      而系爭股票於八十八年一月七日跌至三九．五元，已低於雙方約定之擔保維持
      率，原告未能早日處分系爭股票，自應就該損失負責云云。惟查，行政院依證
      券交易法第十八條第二項及銀行法第一百三十九條第二項授權訂定之證券金融
      事業管理規則，其八十九年十二月二十七日修正前第十三條規定「證券金融事
      業辦理有價證券買賣融資融券，應逐日計算每一信用帳戶內之擔保品價值與委
      託人債務之比率，其低於規定之比率時，應即通知委託人於限期內補繳差額。
      前項比率及補繳期限，由證券金融事業擬訂，報請證期會核定。」此中擔保品
      價值與委託人債務之比率，即所謂「擔保維持率」。依前開融資融券契約第一
      條之規定：「雙方因融資融券所生權利義務應按被上訴人之業務操作辦法，及
      有關法令規章之規定辦理。」又乙○○○金融事業股份有限公司融資融券業務
      操作辦法第五條規定：「本公司融資融券之限額與期限，以及融資比率與融券
      保證金成數，均依證管會之規定辦理。」而財政部證券暨期貨管理委員會八十
      七年六月五日（八十七）台財證（四）第○一四三五號函之主旨記載：「為配
      合當前證券市場發展需要，自八十七年六月五日起，將擔保維持率調整為百分
      之一百二十，請配合修正貴公司「融資融券業務操作辦法」、「契約書」相關
      規章中之相關規定報會核定，並請督促代理證券商配合辦理。」被上訴人雖怠
      於修正系爭契約書，並於八十七年七月二十日與上訴人簽訂契約書時仍約定擔
      保維持率為百分之一百四十，然兩造契約第十四條有「本契約書簽定後，法令
      如有變更，依變更後之法令辦理。」之約定，且上開行政院依法律授權訂定之
      法令規定，證期會又有核定擔保維持率之職權，則證期會前開函調整擔保維持
      率為百分之一百二十，自具變更系爭契約第五條第二項之效力，是上訴人主張
      融資契約所載維持率為百分之一百四十即非可採，則依此論斷自亦無由認定被
      上訴人應否負擔上訴人所主張差額之問題。況擔保維持率由百分之一百四十調
      整為百分之一百二十，融資公司處分擔保品之時間將隨之延後，上訴人使用融
      資款項之期限較為充裕，對上訴人而言係屬有利。又上訴人爭執縱依百分之一
      百二十之擔保維持率，被上訴人亦應於八十八年一月十一日依約通知上訴人補
      繳差額，被上訴人遲至同年月十二日始通知上訴人補足，該損害應由原告自負
      云云。然查，被上訴人縱遲誤一天通知上訴人補繳差額，對系爭股票之處分亦
      無影響，蓋依八十八年一月十四日系爭股票成交量為十張之交易情形，則系爭
      股票在證券市場之交易量，實已近乎停滯，事實上被上訴人亦無從於一日之內
      將系爭二百六十一張股票均予以處分，則上訴人此部分之抗辯自無影響其應負
      之責任。
  (二)、查股票經臺灣證券交易所公告變更為全額交割者，如係以融資方式買進該股票
      後遭主管機關證期會規定變更為全額交割股者，則依「台灣證券交易所股份有
      限公司有價證券暫停與恢復融資融券交易暨調整融資比率或融券保證金成數之
      具體認定標準及作業程序」第二條規定：「二、得為融資融券交易之上市有價
      證券，有融資融券標準第四條第一項第一至五款、第九款及第五條第一項第一
      至三款、第七款規定所列之情事者，本公司即依下列原則自公告日之次二營業
      日起暫停融資融券交易：(一)上市股票變更交易方法為全額交割或停止買賣或
      終止上市者，及受益憑證終止上市者：公告本公司變更交易方法為全額交割股
      票或停止買賣或終止上市時，併同公告暫停該有價證券融資融券交易。但被合
      併而終止上市者，不在此限。」。而本件系爭股票變為全額交割股，經公告暫
      停融資融券交易」，雖上訴主張依財政部證既期貨管理委員會九十二年十一月
      三日台財證字第○九二○一四九六○九號函主張不符合證券金融事業管理規則
      第十九條所規定「融資融券關係存續期間，如遇天然災害或其他非常事故，致
      證券市場全部停止交易或停止某種證券之買賣，而未定恢復期限者，證券金融
      事業應通知融資人或融券人於約定期間內依下列方式清結融資融券關係：一、
      融資買進者，以現金償還，取回融資買進之證券。二、融券賣出者，．．．。
      」之情形。惟查，承上所述，依系爭契約第六條規定，系爭帳戶內擔保維持率
      如低於百分之一百二十，甲○○又未於被上訴人通知送達後三個營業日內補繳
      差額，被上訴人即應委託證券商在證券市場處分其提供之各項擔保，如因市價
      漲跌異常或其他特殊事故，被上訴人未能處分時，甲○○不得因此拒絕清償債
      務。查甲○○買進系爭股票，成交之融資總金額為七百四十九萬一千元，每股
      平均融資二十八．七元，則每股市值低於三十四‧四四元（28.7×120/100=34
      .44 元）時，為擔保維持率不足，依被上訴人所提「金緯」股票股價表（見原
      審卷五八頁以下）所載成交記錄，八十八年一月十一日成交價為三十四‧三元
      ，已低於三十四‧四四元，該日即為上訴人融資擔保維持率不足之日，被上訴
      人主張已於八十八年一月十二日即發函通知甲○○補繳，而未補繳，乃自同年
      月十五日至同年月二十日委託台鳳證券公司賣出系爭股票，但均無法賣出等情
      ，亦有通知擔保維持率不足補繳掛號執據影本（見原審卷七一頁）、買賣明細
      表足憑（見原審卷第五八以下頁），且為上訴人所不爭執，應堪信實。而「金
      緯」股票已經臺灣證券交易所於八十八年一月十九日依據「有價證券得為融資
      融券標準」第四條第一項第一款規定，以台證交字第○一八五○號公告自八
      十八年一月二十日起變更交易方法為全額交割，復為兩造所不爭執。細繹上開
      「金緯」股票股價表，該一股票於八十八年一月十五日成交量僅一張（每張一
      千股，下同）、十六日為十一張、十八日為七張、十九日為一張、二十日為一
      張，之後至同年二月三日間，成交量均未超過二十張，較之八十七年十二月三
      十一日以前，每日成交量數百至數千張之鉅，確如被上訴人所稱自八十八年一
      月五日開盤後「呈無量崩跌」情形，被上訴人主張已達系爭契約第六條第二項
      所指「市價漲跌異常」，致伊未能處分賣出系爭股票情事，應堪認定。再依系
      爭契約第三條約定：「甲方融資買進之證券、融券賣出之價款、融券保證金或
      其抵繳證券，以及因市價漲跌所補繳之融資融券差額之款項或其抵繳證券，均
      作為甲方提供之擔保，由乙方在融資融券期間，自行依規定運用」之精神，則
      其第六條第一項甲方未補繳融資維持率差額時，「乙方應委託證券商在證券市
      場，處分甲方提供之各項擔保」之約定，應解為旨在保障乙方之權利，尚非解
      免甲方未依約補繳融資維持率差額之違約責任。且系爭契約第六條第二項規定
      「乙方依前項規定處理後，得註銷甲方之信用帳戶」，即甲方未依通知補繳融
      資維持率差額，經乙方委託證券商處分擔保物後，乙方即得解除雙方融資融券
      契約。查系爭股票融資維持率不足，經被上訴人通知甲○○補繳，而未補繳，
      再經被上訴人連續數日委託台鳳證券公司賣出，仍無法賣出，且於八十八年一
      月二十日起變更交易方法為全額交割，業如前述。至此上訴人既有不補繳融資
      維持率差額之違約行為，系爭股票復顯不足供作其融資擔保之用，被上訴人乃
      於八十八年一月二十一日以終止系爭股票融資關係之意，以富金業發字第○
      二七號函通知甲○○於同年月二十五日前辦理現金償還以結清系爭股票之融資
      餘額（見原審卷五○頁），自屬有據。兩造契約既經終止，被上訴人自得依約
      就上訴人返還融資借款其中之二十萬元部分先為請求。
  (三)、按當事人不得提出新攻擊或防禦方法。但有下列情形之一者，不在此限：１因
      第一審法院違背法令致未能提出者。２事實發生於第一審法院言詞辯論終結後
      者。３對於在第一審已提出之攻擊或防禦方法為補充者。４事實於法院已顯著
      或為其職務上所已知或應依職權調查證據者。５其他非可歸責於當事人之事由
      ，致未能於第一審提出者。６如不許其提出顯失公平者。前項但書各款事由，
      當事人應釋明之。民事訴訟法第四百四十七條第一、二項定有明文。查上訴人
      於本院提出新防禦方法，主張兩造間之融資、融券契約關係不存在云云。惟查
      ，上訴人於原審九十一年三月七日言詞辯論時已自認「證券帳戶是上訴人簽訂
      無誤，但同意台鳳公司使用該戶頭」等語（原審卷第二十頁），足見上訴人對
      於兩造間之契約及融資、融券契約真正已然自認，並明確說明有授權他人使用
      情形，是無論被授權人以何人名義做何交易或有再授權或交付另第三人使用，
      上訴人均應負授權人之責，不因使用人之名義而有改變兩造間契約成立之可能
      。從而，本件上訴人甲○○以未親自或委由鄭雲生或他人在台鳳證券股份有限
      公司買進系爭金緯股票，故兩造間本件股票融資借款之關係並不存在之抗辯，
      顯與上訴人在原審之自認有違，自不足採。至上訴人另抗辯被上訴人於台灣高
      等法院九十二年度上易字第七五三號提出協議書及鄭雲生出具之承諾書，因該
      承諾書明載系爭信用交易帳戶之系爭「金緯」股票交易為鄭雲生所為，再由鄭
      雲生為該承諾及協議就前開交易之融資負清償責任，是以系爭股票交易確為鄭
      雲生云云。然此部分之事實固為被上訴人所不爭執，惟本項爭執點，為上訴人
      應否負授權人之責。而揆諸現代市場經濟體制下，個人自主及自由競爭為規律
      經濟活動之高度有效手段，上訴人自承與被上訴人間締結融資融券契約關係，
      自應對於系爭融資融券之股票買賣及相關事務，預見行為可能發生之效果，並
      對結果負責。上訴人與被上訴人間締結融資融券契約關係後，復將印章及證券
      存摺交付他人使用，從風險管理之角度言，上訴人自應就系爭信用帳戶內之變
      動，即上訴人不論親自為之，或授權同意他人自系爭信用帳戶進行買賣因而產
      生之風險，均應自負其責，被上訴人並無置喙之餘地，況上訴人既已授權或同
      意他人從事融資融券之買賣，亦可限制或撤回伊所授予之代理權以控制風險，
      上訴人授權之他人從事股票融資融券買賣所生不利益之風險，實乃上訴人所肇
      致且為其所可掌握，故由上訴人負擔該項風險，亦屬衡平，上訴人自應負授權
      人之責。是以上訴人於本院提出此項新防禦方法姑不論已違民事訴訟法第四百
      四十七條第一項之規定，應由本院依同法第三項予以駁回。縱其所提出之此項
      抗辯可為審酌，亦無法為有利於上訴人之認定，是其主張自非可採。則上訴人
      請求訊問證人鄭雲生及甲○○既係為證明此部分之爭點，本院依前開認已無必
      要，併予說明。
  (四)、再查上訴人主張訴外人鄭雲生與上訴人之協議書部分，經按債務承擔，有免責
      的債務承擔及併存的債務承擔之別，前者於契約生效後原債務人脫離債務關係
      ，後者為第三人加入債務關係與原債務人併負同一之債務，而原債務人並未脫
      離債務關係，最高法院著有四十九年度台上字第二○九○號判例意旨參酌。而
      依上訴人所主張之協議書內容觀之，被上訴人與訴外人鄭雲生固就包含本件上
      訴人在內之「金緯」股票信用交易融資債務達成債務承擔之協議，惟該協議書
      亦約定訴外人鄭雲生為「併存之債務承擔人」，該協議書第一條並載明為「併
      存之債務承擔標的」，有協議書可證（被上證一）。可見上開協議書係屬「併
      存的債務承擔」，揆諸前開判例意旨，身為原債務人之上訴人並未脫離債務關
      係，自不影響被上訴人對上訴人之權益，是以上訴人自仍應就本件融資借款負
      清償之責。至上訴人提出之訴外人鄭雲生之承諾書二份部分，係訴外人鄭雲生
      向被上訴人表示如何提供擔保品清償包括系爭債務內之「金緯」股票信用交易
      融資債務，並願承擔債務，希望與上訴人無關，惟揆諸前開說明，上訴人仍無
      法脫免本件清償責任。
  (五)、末查，上訴人主張被上訴人與有過失而請求減免責任云云。惟依證交易市場，
      證金公司並未直接與融資融卷戶接洽並締約，證金公司係委由證券公司招攬並
      填寫契約書後，再轉交證金公司，融資融卷戶亦係委由證券公司向證金公司締
      約，足見證券公司乃融資融卷戶及證金公司之代理人。則本件台鳳公司分別為
      兩造之代理人，代理關係應分別視之，對於事實之知悉與否，應取決於公司之
      負責人或係就特定業務有代表公司權限之人。而證券買賣業務之執行，乃係證
      券公司之營業員，此等營業員僅係證券公司之受僱人，就營業員與上訴人間之
      內部關係，尚難等同於被上訴人之主觀意識，亦即，被上訴人係依兩造間之契
      約提撥融資款項，上訴人亦未證明台鳳公司之營業員有將借用融資戶實際使用
      之事實逐次告知被上訴人，自難認上訴人此部分之抗辯有據。
肆、綜上所述，上訴人之抗辯即非有據，被上訴人本於融資融券契約及連帶保證之法
    律關係，請求上訴人連帶償還融資本金中之二十萬元，並依契約第七條約定，請
    求上訴人償還自實際撥款日即八十七年九月十日起至清償日止，按年息分之九點
    七五計算之利息，暨自同日起至清償日止，按前開利息總額百分之十計算之違約
    金，洵屬有據，應予准許。是則原審判命上訴人如數給付，於法並無不合。上訴
    意旨指摘原判決不當，求予廢棄改判，為無理由，應予駁回其上訴。
伍、因本案事證已臻明確，兩造其餘主張陳述及所提之證據，均毋庸再予審酌，附此
    敘明。
陸、據上論結，本件上訴為無理由，依民事訴訟法第四百三十六條之一第三項、第四
    百四十九條第一項、第七十八條、第八十五條第一項前段，判決如主文。
中　　　華　　　民　　　國　　九十三　　年　　　四　　　月　　　六　　　日
                              民事第四庭審判長法  官  盧彥如
                                              法  官  劉又菁
                                              法  官  洪于智
正本係照原本作成
不得上訴
中　　　華　　　民　　　國　　九十三　　年　　　四　　　月　　　六　　　日
                                              書記官 薛德芬
